臺灣臺北地方法院民事裁定
111年度消債清字第11號
聲  請  人  
即  債務人  劉為助  

代  理  人  張家榛律師
相  對  人  
即  債權人  國泰世華商業銀行股份有限公司

法定代理人  郭明鑑  


相  對  人  
即  債權人  花旗（台灣）商業銀行股份有限公司


法定代理人  莫兆鴻  

代  理  人  陳正欽  
相  對  人  
即  債權人  聯邦商業銀行股份有限公司

法定代理人  林鴻聯  
代  理  人  吳昶毅  
相  對  人  
即  債權人  永豐商業銀行股份有限公司

法定代理人  陳嘉賢  
代  理  人  呂亮毅  
相  對  人  
即  債權人  玉山商業銀行股份有限公司


法定代理人  黃男州  
代  理  人  朱逸君  
相  對  人  
即  債權人  台新國際商業銀行股份有限公司

法定代理人  尚瑞強  

上列當事人因消費者債務清理事件聲請清算，本院裁定如下：
    主  文
債務人劉為助自中華民國一百一十一年五月六日下午四時起開始
清算程序。
命司法事務官進行本件清算程序。
    理  由
一、按債務人不能清償債務或有不能清償之虞者，得依本條例所
    定更生或清算程序，清理其債務；債務人對於金融機構負債
    務者，在聲請更生或清算前，應向最大債權金融機構請求協
    商債務清償方案，或向其住、居所地之法院或鄉、鎮、市、
    區調解委員會聲請債務清理之調解，消費者債務清理條例（
    下稱消債條例）第3條、第151條第1項分別定有明文。此係
    採前置協商、調解主義，是債務人於協商調解程序中，自應
    本於個人實際財產及收支狀況，依最大誠信原則，商討解決
    方案。如終究不能成立協商或調解，於聲請更生或清算時，
    法院審酌上開條文所謂「不能清償或有不能清償之虞」，允
    宜綜衡債務人全部收支、信用及財產狀況，評估是否因負擔
    債務，而不能維持人性尊嚴之最基本生活條件，所陳報之各
    項支出，是否確屬必要性之支出，如曾有協商或調解方案，
    其條件是否已無法兼顧個人生活之基本需求等情，為其判斷
    之準據。又法院開始清算程序之裁定，應載明其年、月、日
    、時，並即時發生效力；法院開始更生或清算程序後，得命
    司法事務官進行更生或清算程序，復為同條例第83條第1項
    、第16條第1項前段所明定。
二、本件聲請意旨略以：伊前因積欠無擔保債務達新臺幣（下同
    ）118萬5177元無力清償，雖向本院聲請前置調解，惟調解
    不成立，且伊未經法院裁定開始清算程序或宣告破產，爰聲
    請清算等語。
三、經查：　　
　㈠債務人前向本院聲請債務清理之前置調解，經本院以108年度
    北司消債調字第176號事件受理，嗣調解不成立。債務人復
    於民國110年7月21日向本院聲請清算等情，有調解不成立證
    明書在卷可稽（見本院卷第79頁），本院自應綜合債務人目
    前全部收支及財產狀況，評估其是否已達不能維持符合人性
    尊嚴之最低生活條件，而有「不能清償債務或有不能清償之
    虞」情形。
　㈡債務人收入部分：
　⒈聲請清算前2年（108年7月22日至110年7月21日）收入：
　　債務人於聲請清算前2年間任職於河合大樓公寓大廈管理委
    員會（下稱河合大樓管委會），期間領有薪資、獎金共計62
    萬7000元，復領有國民年金9萬1800元、重陽禮金3000元、
    健保補助6648元，又分別自台灣綠葉國際股份有限公司、極
    致能創研科技股份有限公司領有執行業務所得1萬1572元、5
    602元，自華夏海灣塑膠股份有限公司（下稱華夏公司）、
    台灣綠葉國際股份有限公司、美商婕斯環球有限公司台灣分
    公司領有營利所得共計1952元、自華夏公司領有其他所得77
    9元，此有債務人郵局存摺封面及內頁影本、自願職保被保
    險人投保資料表、108、109年度綜合所得稅各類所得資料清
    單、河合大樓支付廠商及物品請領（核銷）單在卷可稽（見
    本院卷第103-120、159-217頁）。是債務人於清算聲請前2
    年間之可處分所得共計為74萬8353元（計算式：62萬7000元
    ＋9萬1800元＋3000元＋6648元＋1萬1572元＋5602元＋1952元＋779
    元＝74萬8353元）。
　⒉聲請清算後收入：
　　至聲請清算後，債務人仍任職於河合大樓管委會，本院爰以
    其於聲請清算前2年間領取之薪資、獎金平均每月收入2萬61
    25元（計算式：62萬7000元÷24月＝2萬6125元），作為債務
    人聲請清算後薪資收入之依據。此外，債務人於聲請清算後
    仍可領取國民年金每月3861元、重陽禮金每年1500元、健保
    補助每年3324元，是本院以上開薪資與補助收入共計3萬388
    元（計算式：2萬6125元＋3861元＋〈1500元＋3324元〉÷12月＝3
    萬388元）作為債務人聲請清算時清償能力之依據。
　㈢債務人支出部分（包括個人必要生活費用及扶養費）：
　　債務人固主張本件聲請前2年迄今之個人必要生活費用依新
    北市最低生活費之1.2倍計算，另因其子劉○茗入監服刑，每
    月需支出扶養費5000元，債務人又於109年7月21日急診住院
    支出醫療費9萬3879元等情。惟查：
　⒈個人必要生活費用部分：
　　債務人主張其個人必要生活費用依消債條例第64條之2第1項
    規定，以新北市最低生活費之1.2倍計算。查債務人之住所
    地位於新北市，新北市108、109、110年度每人每月最低生
    活費之1.2倍分別為1萬7599元、1萬8600元、1萬8720元，是
    債務人於本件清算聲請前2年之個人必要生活費用支出總計
    為44萬2235元（計算式：1萬7599元×5月＋1萬8600元×12月＋1
    萬8720元×7月＝44萬2235元），債務人於本件清算聲請後之
    每月必要生活費用支出，則以新北市111年度每人每月最低
    生活費之1.2倍即1萬8960元計算。
　⒉扶養費部分：
　　查債務人之子劉○茗因案於108年4月16日入監服刑，刑期至1
    17年4月15日，於109年無任何所得，名下除有汽車1台別無
    財產，此有臺灣高等法院出入監簡列表、稅務電子閘門財產
    所得調件明細表在卷可稽（見本院卷第373-377頁），堪認
    有受扶養之必要。參酌法務部矯正署107年6月4日法矯署勤
    字第10705003180號函釋見解，建議矯正機關收容人需酌留
    之每月生活需求費用金額標準為3000元，是債務人支出之劉
    ○茗扶養費，應酌減至每月3000元，逾此範圍應不予認列。
　⒊醫療費部分：
　　就醫療費部分，債務人未釋明於生活費外另加列醫療費之必
    要性，應認上開依新北市最低生活費之1.2倍計算之個人必
    要生活費用部分已包含醫療費等生活必要支出，則債務人於
    上述個人必要生活費用外另主張之醫療費，應不予計入。
  ㈣債務人之財產狀況：
　　債務人名下有洪氏英科技股份有限公司股票5320股、華夏海
    灣塑膠股份有限公司股票547股、全球人壽、國泰人壽保單
    （均無保單解約金）、郵局存款776元、臺灣中小企業銀行
    存款428元、中國信託銀行證券活儲帳號存款385元、中國信
    託銀行活儲有摺帳號存款141元、合作金庫銀行東門分行存
    款331元、合作金庫銀行北新分行存款604元、華南銀行存款
    141元、渣打銀行存款650元等財產，於國泰世華銀行、永豐
    銀行、彰化銀行及台新銀行之存款則為0元，別無其他財產
    等情，此有全國財產稅總歸戶財產查詢清單、中華民國人壽
    保險商業同業公會保險業通報作業資訊系統資料查詢結果表
    、保險單、保單投保證明、國泰人壽契約狀況一覽表、致和
    證券股份有限公司東門分公司客戶交易明細表、客戶庫存淨
    值粗估表、華夏公司除息權資料、上開金融機構交易明細足
    憑（見本院卷第87-101、299-303、307-309、317-353頁）
    ，應堪認定。
  ㈤從而，以債務人現每月3萬388元之收入扣除個人必要生活費
    用1萬8960元及扶養費支出3000元後，剩餘8428元（計算式
    ：3萬388元－1萬8960元－3000元＝8428元）。惟債務人現積欠
    127萬2245元，此有國泰世華商業銀行股份有限公司110年8
    月30日陳報狀、花旗（台灣）商業銀行股份有限公司110年8
    月30日陳報狀、聯邦商業銀行股份有限公司110年8月31日陳
    報狀、永豐商業銀行股份有限公司110年10月1日陳報狀、玉
    山商業銀行股份有限公司110年8月30日陳報狀、債務人提出
    之債權人清冊在卷可稽（見本院卷第251-283、355-364頁）
    。倘以其每月所餘8428元清償，尚需約12.6年始得清償完畢
    （計算式：127萬2245元÷8428元÷12月≒12.6年），堪認債務
    人客觀上經濟狀況已有不能清償債務之虞，而有藉助清算制
    度調整其與債權人間之權利義務關係而重建其經濟生活之必
    要，自應許債務人得藉由清算程序清理債務。
四、綜上所述，債務人係一般消費者，且依其收支及財產狀況，
    有藉助清算制度調整其與債權人間之權利義務關係而重建其
    經濟生活之必要；本院審酌債務人尚有如上開㈣債務人財產
    狀況所示之財產情形，可充清算財團，應有清算實益；且債
    務人並未經法院裁定開始清算程序或宣告破產，復查無消債
    條例第6條第3項、第8條或第82條第2項所定駁回清算聲請之
    事由存在，則債務人聲請清算，核屬有據，應予准許，並依
    首揭規定命司法事務官進行本件清算程序。
五、爰裁定如主文。　　　
中　　華　　民　　國　　111 　年　　5 　　月　　6 　　日
　　              民事第二庭    法　官　李子寧
以上正本係照原本作成。
本裁定不得抗告。
本件裁定已於111年5月6日下午4時公告。
中　　華　　民　　國　　111 　年　　5 　　月　　6 　　日
　　　　　　　　　              書記官  黃幸雪